臺灣高等法院高雄分院刑事判決
111年度上易字第187號
上  訴  人  
即  被  告  吳素貞



選任辯護人  陳樹村律師
            張桐嘉律師
上列上訴人因詐欺案件，不服臺灣橋頭地方法院110年度審易字
第578號，中華民國111年2月21日第一審判決（起訴案號：臺灣
橋頭地方檢察署109年度調偵字第102號），提起上訴，本院判決
如下：
    主  文
原判決撤銷。
吳素貞犯如附表二編號1至3所示之罪，各處如附表二「罪名與宣
告刑」欄所示之刑。應執行有期徒刑壹年貳月。
未扣案犯罪所得新臺幣壹佰參拾參萬玖仟肆佰壹拾柒元沒收，於
全部或一部不能沒收或不宜執行沒收時，追徵其價額。
    事  實
一、吳素貞前係「中國人壽保險股份有限公司」（下稱中國人壽
    公司）之保險業務員，黃翠雲、蔡鴻章（於民國107年6月2
    日死亡）為夫妻，亦為吳素貞之友人兼客戶，黃翠雲、蔡鴻
    章於民國102至104年間，透過吳素貞向中國人壽公司購買如
    附表一所示3張保單（下分別稱A保單、B保單、C保單）。吳
    素貞竟意圖為自己不法之所有，基於詐欺取財之單一犯意，
    分別於附表一所示「支付日期」欄所示第一次支付吳素貞保
    費日期（A保單：102年10月1日、B保單：104年9月10日、C
    保單：104年8月31日）前某日，向蔡鴻章及黃翠雲佯稱「若
    投保後可以將保險費一次繳給中國人壽公司的話，保險投資
    顧問公司會額外針對尚未轉成月繳保費的款項，於每年1、4
    、7、10月發給季配利息」云云，致蔡鴻章、黃翠雲均陷於
    錯誤，蔡鴻章乃分別繳交A、B保單（均以美金計價）之保費
    、黃翠雲則繳交C保單（澳幣計價）之保費給吳素貞（黃翠
    雲、蔡鴻章交付保費給吳素貞之時間、金額均詳如附表一所
    示）。而吳素貞詐得蔡鴻章、黃翠雲繳交之保費後，僅將附
    表一「保險公司實際收受金額」欄部分之保費轉匯至中國人
    壽公司，並未代蔡鴻章、黃翠雲繳交全額保費。之後蔡鴻章
    於107年6月2日病歿，黃翠雲欲向中國人壽公司申請保險理
    賠未獲吳素貞協助，乃向中國人壽公司查詢，發現附表一所
    示保單均有保費墊繳情形，且中國人壽公司亦無季配利息制
    度，始知悉上情。
二、案經黃翠雲、黃瀞儀（黃翠雲胞妹，A、B保單要保人）、蔡
    旻谷、蔡建銘（以上2人均為蔡鴻章、黃翠雲之子）訴由臺
    灣高雄地方檢察署檢察官陳請臺灣高等檢察署高雄檢察分署
    檢察長核轉臺灣橋頭地方檢察署偵查起訴。
    理  由
一、本件被告吳素貞所犯係死刑、無期徒刑、最輕本刑為3年以
    上有期徒刑以外之罪，已經被告就被訴事實先為有罪之陳述
    ，經審判長告知被告簡式審判程序之旨，並聽取當事人之意
    見後，依刑事訴訟法第273條之1第1項之規定，裁定進行簡
    式審判程序。又本件關於卷內之人證、書證等證據，依同法
    第273條之2規定，不受第159條第1項關於傳聞法則規定之限
    制，依法均有證據能力。
二、上揭犯罪事實，業據被告於原審及本院審理時坦承不諱，核
    與楊文琳、告訴人黃翠雲、黃瀞儀於偵查中之指訴相符，並
    有附表一所示A、B、C保險單影本、繳費情形資料、中國人
    壽公司108年4月24日中壽費字第1080001342號函（含保險費
    繳費明細一覽表）、109年4月27日中壽費字第1090001598號
    函（含外幣人身保險要保書、契約內容變更申請書、外幣轉
    帳授權申請暨約定書、保險費繳費明細一覽表、保險費墊繳
    憑證）各1份、保費明細表、被害人蔡鴻章生前手寫資料、1
    07年6月30日錄音檔及譯文1份、臺灣橋頭地方檢察署(下稱
    橋頭地檢署)檢察官當庭勘驗筆錄1份、兆豐國際商業銀行股
    份有限公司五福分行108年8月27日兆銀五福字第1080000035
    號函（含匯款單、水單、無摺存款憑條影本）1份、玉山銀
    行帳號0000-000-000000號外匯綜存帳戶（戶名：蔡鴻章）
    帳戶存摺影本、玉山銀行帳號0000000000000號（戶名：蔡
    鴻章）、0000000000000號（戶名：黃翠雲）帳戶存摺、存
    戶交易明細影本各1份、被告簽立之切結書1份、原審法院10
    9年度橋司偵移調字第24號調解筆錄、橋頭地檢署110年4月1
    2日電話紀錄單等件在卷可佐，足認被告前開任意性之自白
    核與事實相符，堪信為真實。綜上，本件事證明確，被告上
    揭犯行，均堪認定，俱應依法論科。
三、論罪科刑：
  ㈠核被告分持附表一編號1、2、3所示之A、B、C保險契約以中
    國人壽公司會另發季配利息為由，告以不實之配息條件，致
    各該要保人蔡鴻章、黃翠雲陷於錯誤各交付如附表一編號1
    、2、3所示之保費予被告。核其就A、B、C保險契約各次所
    為，均係犯刑法第339條第1項之詐欺取財罪。再被告就同一
    契約，先後各次向蔡鴻章、黃翠雲詐取保費之犯行，均係就
    同一要保人就同一種類保險商品，於密接之時間實行，且被
    害法益同一，各行為之獨立性極為薄弱，刑法評價上，以視
    為數個舉動之接續施行，較為合理，應各評價為接續犯之包
    括一罪。被告前後3次所犯詐欺取財罪，時間不同，保單各
    異，應予分論併罰。
  ㈡原審據以論罪科刑，固非無見。惟查被告於原審判決前，告
    訴人等雖僅受償75萬1,339元（含強制執行受償10萬5,339元
    ），有原審法院109年度橋司偵移調字第24號調解筆錄及告
    訴人111年1月25日刑事陳報㈡狀各1份（調偵字卷第479至481
    頁、原審法院卷第307-313頁）存卷可查，但於本院判決前
    ，告訴人已受償1,043,045元（含主動還款679,000元及透過
    民事強制執行方式受償364,045元），有告訴人111年8月17
    日刑事陳述意見㈡狀，111年8月22日刑事陳報狀所附吳素貞
    、楊文琳匯款金額及受強制執行所得列表各二份可稽（本院
    卷第199、201頁），被告辯護人亦表示同意以告訴人主張金
    額為準，則被告犯罪後所應審酌之態度，已有所變更，量刑
    自應略為從輕。被告上訴意旨，請求為緩刑之宣告，指摘原
    判決不當，雖因其惡性不輕，認其上訴為無理由，但被告已
    確有持續還款，是原判決既仍有未洽之處，自應由本院將原
    判決撤銷改判。爰以行為人之責任為基礎，審酌被告身為中
    國人壽公司之保險業務員，並受其保險客戶之信任，竟利用
    其職務之便，以繳交保險費之名義訛詐保險客戶交付金錢，
    並將該等金錢挪作己用，未實際交予中國人壽公司辦理保險
    事宜，其所為非但造成告訴人等高達數百萬元之鉅額損失，
    並影響中國人壽公司之信譽，復害及保險共同體之穩定性，
    所為實應非難。並於原審及本院審理時終坦承其犯行，雖有
    與告訴人等於偵查中移付原審調解成立，約定分期給付總額
    250萬元與告訴人等，但自110年3月起未能持續依約履行，
    至本件判決前告訴人等僅受償1,043,045元，難認其犯罪後
    態度良好，兼衡其自稱高職畢業之智識程度、目前從事驗車
    保險業、月入不到1萬元、已婚、負擔扶養85歲母親之義務
    及檢察官之求刑意見等一切情狀，爰量處如附表二「罪名及
    宣告刑」欄所示之刑。另審酌被告如附表一編號1至3所犯，
    犯罪手法相當、時間接近，如以實質累進加重之方式定應執
    行刑，則處罰之刑度顯將超過其行為之不法內涵，而違反罪
    責原則，是本於罪責相當之要求，綜合斟酌被告上開各次犯
    行之態樣及其不法與罪責程度，及對其施以矯正之必要性，
    定其應執行之刑如主文所示。
四、沒收部分：
  ㈠按犯罪所得，屬於犯罪行為人者，沒收之；前二項之沒收，
    於全部或一部不能沒收或不宜執行沒收時，追徵其價額；犯
    罪所得已實際合法發還被害人者，不予宣告沒收或追徵；宣
    告前2條之沒收或追徵，有過苛之虞、欠缺刑法上之重要性
    、犯罪所得價值低微，或為維持受宣告人生活條件之必要者
    ，得不宣告或酌減之，刑法第38條之1第1項前段、第3項及
    第5項、第38條之2第2項分別定有明文。又刑法沒收新制目
    的在於剝奪犯罪行為人之犯罪所得，使其不能坐享犯罪成果
    ，以杜絕犯罪誘因，性質上屬類似不當得利之衡平措施。另
    應考量由被害人持具既判力之執行名義向法院聲請強制執行
    ，亦能達到剝奪被告犯罪所得之實效，本於比例原則之審酌
    ，自應避免雙重剝奪之情事。另被告犯罪所得為金錢時，多
    已與其自身之金錢混合，不能識別或是別需費過鉅，而由被
    告取得所有權（民法第813條規定參照），國家無從執行沒
    收原犯罪所得，僅能追徵替代價額。又檢察官之追徵價額之
    執行命令，與民事執行名義僅具同一效力，其追徵之標的，
    仍屬滿足民事金錢請求權之責任財產，其他債權人得以之為
    強制執行標的，追徵債權相對於被害人對被告之債權亦無優
    先權。故國家若先為追徵執行後，被害人始再持執行名義，
    向法院聲請對被告責任財產為強制執行或聲明參與分配，不
    僅違反比例原則，對被告有雙重剝奪之過苛情形，並在被告
    責任財產不足情形下，使被害人之債權有難以完全滿足之虞
    ，猶如國家與被害人爭利，與前揭沒收制度之意旨恐有不符
    。基此，被害人就其因被告犯罪所受損害，如已取得具既判
    力之執行名義，則被害人對被告之債權既具法律確認效力，
    被害人得隨時持此執行名義向法院聲請強制執行，滿足自身
    債權，並同時生剝奪被告犯罪所得之實效，則在此類執行名
    義所示債權之範圍內，如再予以宣告沒收，不僅不利於被害
    人填補損害，對被告亦有過苛之虞，自不宜宣告沒收。
  ㈡經查，被告已與告訴人等在原審成立調解，被告同意給付250
    萬元與告訴人等，業如前述，又前揭原審法院調解筆錄（調
    偵卷第479-481頁）與確定判決有同一效力，並得為執行名
    義，為民事訴訟法416條第1項、第380條第1項及強制執行法
    第4條第1項第3款規定所明文。依該調解筆錄，被告如能確
    實履行，已足以剝奪其犯罪利得中之250萬元（已執行1,043
    ,045元，詳如前述），若未能履行，該告訴人亦得持前揭調
    解筆錄為民事強制執行名義，對被告之財產聲請強制執行，
    足以達沒收制度剝奪被告犯罪所得之立法目的，參照前旨，
    若就此部分犯罪所得再予以沒收，尚有過苛之虞，爰依刑法
    第38條之2第2項之規定，於此250萬元之範圍內不予宣告沒
    收或追徵。另扣除上開250萬元後，被告尚有1,339,417元之
    犯罪所得，為避免被告坐享犯罪所得，爰依刑法第38條之1
    第1項前段、第3項規定宣告沒收，於全部或一部不能沒收時
    ，追徵之。
據上論結，應依刑事訴訟法第369條第1項前段、第364條、第299
條第1項前段、第273條之1第1項，判決如主文。
本案經檢察官鄭子薇提起公訴，檢察官高碧霞到庭執行職務。
中　　華　　民　　國　　111 　年　　8 　　月　　31　　日
                    刑事第十庭  審判長法  官  陳中和
                                      法  官  陳松檀
                                      法  官  任森銓
以上正本證明與原本無異。
不得上訴。
中　　華　　民　　國　　111 　年　　8 　　月　　31　　日
　　　　　　　　　　　　　　　　　    書記官  謝佳育

附錄本判決論罪科刑法條：
刑法第339條
意圖為自己或第三人不法之所有，以詐術使人將本人或第三人之
物交付者，處5年以下有期徒刑、拘役或科或併科50萬元以下罰
金。
以前項方法得財產上不法之利益或使第三人得之者，亦同。
前二項之未遂犯罰之。
附表一︰
編號 保單代號 保險名稱及保單號碼 被害人支付日期 被害人支付金額(新臺幣) 支付人/受領人 中國人壽保險公司實際收受金額 被告犯罪所得(新臺幣) 1 A保單 中國人壽增美一生外幣利率變動型終身壽險（00000000） 102年10月1日 503,250元 蔡鴻章/吳素貞 美金41,867元(新臺幣約1,256,010元，美金兌新臺幣以1:30計算) 1,810,490元    103年7月25日 503,250元       104年5月7日前 1,000,000元       104年9月10日前 1,060,000元    2  B保單 中國人壽增美一生外幣利率變動型終身壽險（00000000） 103年9月30日 42,300元 蔡鴻章/中國人壽 美金12,739元(新臺幣約382,170元，美金兌新臺幣以1:30計算) 1,221,920元    103年12月11日 21,360元       103年12月15日至1 04年8月17日 190,350元       104年9月10日前 64,080元 蔡鴻章/吳素貞      104年9月10日前 500,000元       104年9月15日至10 4年8月17日 786,000元 蔡鴻章/中國人壽(保單價值墊繳)   3 C保單 中國人壽澳翔人生外幣終身壽險（00000000） 104年8月31日 900,000元 黃翠雲/吳素貞 澳幣8,391元(新臺幣約192,993元，澳幣兌新臺幣以1: 23計算) 807,007元    104年8月31日 100,000元    總合計    5,670,590元  1,831,173元(新臺幣) 3,839,417元 

附表二：
編號 犯罪事實 罪名與宣告刑  １ 附表一編號1 吳素貞犯詐欺取財罪，處有期徒刑玖月。  ２ 附表一編號2 吳素貞犯詐欺取財罪，處有期徒刑捌月。  ３ 附表一編號3 吳素貞犯詐欺取財罪，處有期徒刑柒月。